ACORDAO-COMPLETO-2528035

ACÓRDÃO 2504/2022 ATA 14/2022 - PRIMEIRA CÂMARA

VISTOS, relatados e discutidos estes autos de tomada de contas especial instaurada pelo Banco do Brasil, como mandatário do Ministério do Desenvolvimento Agrário (MDA) , contra a Associação Organização Não Governamental Nymuendaju e seus ex-gestores: Iranilde Gusmão da Silva, ex-Diretora-Presidente, e Cláudio Costa de Araújo, ex-Diretor Administrativo e Financeiro, em razão da não comprovação da regular aplicação dos recursos recebidos por meio do Contrato de Repasse 43958/2012, que tinha por objeto promover o desenvolvimento rural sustentável por meio da gestão social participativa em populações rurais dos Estados do Pará e Amapá.
ACORDAM os Ministros do Tribunal de Contas da União, reunidos em Sessão da 1ª Câmara, ante as razões expostas pelo relator, e com fundamento nos arts. 1º, inciso I; 12, § 3º; 16, inciso III, alínea "c", e §§ 2º e 3º; 19; 23, inciso III; 26, 28, inciso II, e 57 da Lei 8.443/1992 c/c os arts. 214, inciso III, alínea "a"; 215 a 217 e 267 do Regimento Interno, em: 
9.1. declarar revéis a Associação Organização Não Governamental Nymuendaju e Cláudio Costa de Araújo;
9.2. rejeitar as alegações de defesa apresentadas por Iranilde Gusmão da Silva;
9.3. julgar irregulares as contas de Associação Organização Não Governamental Nymuendaju, Cláudio Costa de Araújo e Iranilde Gusmão da Silva e condená-los, solidariamente, ao recolhimento aos cofres do Tesouro Nacional das quantias a seguir especificadas, atualizadas monetariamente e acrescidas de juros de mora a partir das datas discriminadas até a data do pagamento:
	Data de ocorrência
	Valor histórico (R$) 
		Data de ocorrência
	Valor histórico (R$) 

	27/02/2013
	248.088,00
		18/09/2013
	20.208,00

	08/07/2013
	3.200,00
		14/10/2013
	1.111,80

	08/07/2013
	3.200,00
		17/10/2013
	11.216,00

	16/07/2013
	1.420,00
		27/11/2013
	1.125,08

	31/07/2013
	3.200,00
		27/06/2014
	10.256,00

9.4. aplicar a Associação Organização Não Governamental Nymuendaju, Cláudio Costa de Araújo e Iranilde Gusmão da Silva multas individuais de R$ 10.000,00 (dez mil reais) , a serem recolhidas aos cofres do Tesouro Nacional, com atualização monetária calculada da data deste acórdão até a data do pagamento, se este for efetuado após o vencimento do prazo abaixo estipulado;
9.5. fixar prazo de 15 (quinze) dias, a contar das notificações, para comprovação, perante o Tribunal, do recolhimento das dívidas acima imputadas;
9.6. autorizar a cobrança judicial das dívidas, caso não atendidas as notificações;
9.7. autorizar o seu pagamento em até 36 (trinta e seis) parcelas mensais consecutivas, caso venha a ser solicitado pelos responsáveis antes do envio do processo para cobrança judicial, fixando o vencimento da primeira parcela em 15 (quinze) dias, a contar do recebimento das notificações, e o das demais a cada 30 (trinta) dias, com incidência dos respectivos encargos legais sobre o valor de cada prestação e alertando aos responsáveis que a inadimplência de qualquer parcela acarretará vencimento antecipado do saldo devedor;
9.8. enviar cópia desta deliberação aos responsáveis, ao Procurador-Chefe da Procuradoria da República no Amazonas, para as providências cabíveis, e ao Ministério da Agricultura Pecuária e Abastecimento, sucessor do MDA, para ciência, informando-lhes que a presente deliberação, acompanhada do relatório e do voto que a fundamentam, está disponível para consulta no endereço www.tcu.gov.br/acordaos.

Tomada de contas especial instaurada pelo Banco do Brasil, como mandatário do Ministério do Desenvolvimento Agrário (MDA), contra a Associação Organização Não Governamental Nymuendaju e seus ex-gestores: Iranilde Gusmão da Silva e Cláudio Costa de Araújo, em razão da não comprovação da regular aplicação dos recursos recebidos por meio de contrato de repasse para promover o desenvolvimento rural sustentável por meio da gestão social participativa em populações rurais dos estados do Pará e Amapá.

Primeira Câmara

3. Responsáveis: Associação Organização Não Governamental Nymuendaju (08.656.579/0001-57); Cláudio Costa de Araújo (XXX.876.622-XX), ex-Diretor Administrativo e Financeiro, e Iranilde Gusmão da Silva (XXX.319.492-XX), ex-Diretora-Presidente

13.1. Ministros presentes: Vital do Rêgo (na Presidência) e Jorge Oliveira (Relator).
13.2. Ministro-Substituto convocado: Augusto Sherman Cavalcanti.
13.3. Ministro-Substituto presente: Weder de Oliveira.

JORGE OLIVEIRA

Trata-se de tomada de contas especial instaurada pelo Banco do Brasil, como mandatário do Ministério do Desenvolvimento Agrário (MDA) , contra a Associação Organização Não Governamental Nymuendaju e seus ex-gestores: Iranilde Gusmão da Silva, ex-Diretora-Presidente, e Cláudio Costa de Araújo, ex-Diretor Administrativo e Financeiro, em razão da não comprovação da regular aplicação dos recursos recebidos por meio do Contrato de Repasse 43958/2012, cuja extensa descrição de seu objeto era "articulação, organização, capacitação e mobilização para promoção do desenvolvimento rural sustentável por meio da abordagem territorial, apoiando ações que visem o incremento da qualidade de vida das populações rurais dos estados do Pará e Amapá, potencializando a dinamização econômica dos territórios, a organização social, a integração de políticas públicas nos territórios e o fortalecimento dos agentes sociais com a adoção de princípios e práticas da gestão social participativa".
	2. Transcrevo, a seguir, excertos da instrução elaborada pela SecexTCE que analisou a matéria:
	" (...) 
	HISTÓRICO
	2. Em 04/10/2017, com fundamento na IN-TCU 71/2012, alterada pela IN-TCU 76/2016 e DN-TCU 155/2016, o dirigente do Ministério do Desenvolvimento Agrário determinou a instauração da presente TCE (peça 21) , que foi registrada no Sistema e-TCE com o número 936/2018.
	3. O Contrato de Repasse 43958/2012, registro Siafi 777047, foi firmado no valor de R$ 2.291.440,00, sendo R$ 2.198.500,00 à conta do concedente e R$ 92.940,00 referentes à contrapartida do convenente, com vigência de 27/12/2012 a 28/04/2014 e prazo para apresentação da prestação de contas até 27/06/2014 (peça 8) . 
	4. Os repasses efetivos da União totalizaram R$ 2.198.500,00 (peças 1 e 2) , os quais teriam sido creditados na conta específica do convênio em 23/02/2013, e teriam sido disponibilizados em 3 parcelas: R$ 796.900,00 (março/2013) , R$ 714.800,00 (maio/2013) e R$ 686.800,00 (julho/2013) , conforme Cronograma de Desembolso (peça 38) , mas sem comprovação nos autos, ante a ausência dos extratos bancários.
	5. À peça 16 foi inserido o comprovante de devolução do saldo de recursos não utilizados no montante de R$ 2.030.256,79 (já atualizados) , em 28/09/2017.
	6. A prestação de contas, o Relatório de Execução de Atividades (REA) final e complementações enviadas (peça 14) foram analisadas por meio do Parecer 37/2017/CGCC/SDR/SEAD, de 04/10/2017, correspondente à questão técnica (peça 21) , e da Análise 1/2017-SDR-BB-NYMUENDAJU, de 19/07/2017, vinculado aos aspectos financeiros (peça 35) .
	7. No âmbito do parecer financeiro, foram listadas as seguintes irregularidades, em resumo:
	a) problemas de alimentação dos contratos no Siconv: ausência de documentos relativos à homologação ou à quantidade de propostas ou sem processo de execução;
	b) não anexação das diárias no Siconv;
	c) necessidade de correção de seis notas fiscais (rasuradas ou sem dados do convênio) ;
	d) não anexação de bilhetes de passagens relativas a diversas notas fiscais;
	e) não anexação de comprovante de pagamento de guia GPS nas Ordens Bancárias de Transferências Voluntárias (OBTV) ';
	f) não anexação de um recibo de pagamento de autônomo;
	g) apresentação de dois recibos de prestação de serviços com identificação de CNPJ sem vínculo com a atividade econômica;
	h) inexistência de processos de execução de diversos contratos;
	i) incorreções em contratos: com ausência de páginas, sem 3 currículos no mínimo, sem rubrica nas páginas, e 1 processo sem contrato nenhum.
	8. No que se refere ao parecer técnico, foram levantadas as seguintes inconsistências no REA, as quais deveriam ser esclarecidas pela convenente:
	a) divergências nos valores relativos à execução total dos recursos: R$ 459.313,77 no REA; R$ 774.486,26, na aba 'documentos de liquidação' do Siconv; e R$ 811.572,31 na aba 'pagamentos', também do Siconv;
	b) não apresentação de documentos comprobatórios de reuniões realizadas, como as listas de presença, no valor de R$ 55.347,00;
	c) ausência de justificativas para despesas no valor de R$ 2.800,00, R$ 6.856,00 e R$ 851,00;
	d) ausência de relatórios elaborados por prestadores de serviços e pagamentos de 2 rescisões contratuais, no valor de R$ 4.800,00, sem esclarecimentos anexados;
	e) não apresentação de documentos comprobatórios de atividades realizadas como relatórios e listas de presença, no valor de R$ 16.390,00;
	f) pagamentos realizados, no valor de R$ 20.000,00, a cada uma de quatro entidades contratadas (dados do Siconv) , mas sem comprovação de qualquer prestação de serviços no REA;
	g) pagamentos realizados, no valor de valor de R$ 20.000,00 cada, a duas entidades sem qualquer documento comprobatório na prestação de contas; e
	h) pagamentos efetivados a três técnicas contratadas, inobstante a ausência de relatórios e pagamentos de rescisões no valor de R$ 6.000,00 sem esclarecimentos.
	9. O fundamento para a instauração da tomada de contas especial, conforme consignado na matriz de responsabilização elaborada pelo tomador de contas, foi a constatação da seguinte irregularidade: 
	1) de acordo com o Parecer Técnico MDA 37/2017/CGCC/SDR/SEAD, de 04/10/2017, o convenente não apresentou os documentos comprobatórios das despesas relativos às metas e etapas declaradas realizadas e às despesas relativas às metas e etapas não realizadas;
	2) conforme a Análise Financeira 1/2017-SDR-BB-Nymuendaju, de 19/07/2017, o convenente não apresentou os documentos comprobatórios das despesas relativos às metas e etapas declaradas realizadas e às despesas relativas às metas e etapas não realizadas. 
	10. No relatório (peça 50) , o tomador de contas concluiu que o prejuízo importaria no valor atualizado, sem juros, em 26/06/2020 de R$ 245.988,40, imputando-se a responsabilidade a Iranilde Gusmão da Silva, Diretora-Presidente no período de 2012 a 2015, e Cláudio Costa de Araújo, Diretor Administrativo Financeiro no período de 2012 a 2015 (peças 6 e 7) . 
	11. Diante da ausência de justificativas para elidir as irregularidades e da não devolução dos recursos, instaurou-se a tomada de contas especial.
	12. Em 21/12/2018, a Controladoria-Geral da União emitiu o relatório de auditoria (peça 51) , em concordância com o relatório do tomador de contas, apenas acrescentando como responsável solidária a entidade convenente, a Associação Organização não Governamental Nymuendaju. O certificado de auditoria e o parecer do dirigente do órgão de controle interno concluíram pela irregularidade das presentes contas (peças 52 e 53) .
	13. Em 27/12/2018, o ministro responsável pela área atestou haver tomado conhecimento das conclusões contidas no relatório e certificado de auditoria, bem como do parecer conclusivo do dirigente do órgão de controle interno, manifestando-se pela irregularidade das contas, e determinou o encaminhamento do processo ao Tribunal de Contas da União (peça 54) .
	14. Por meio da análise inicial do processo, anexada à peça 56, foi constatada a impossibilidade de dar prosseguimento ao processo em vista das seguintes incongruências:
	'19. Em primeiro lugar, a Análise 1/2017-SDR-BB-Nymuendaju, de 19/07/2017, vinculada aos aspectos financeiros (peça 35) , como visto acima (item 7) , não detalha nem os valores nem as datas referentes às irregularidades descritas, sendo pertinente registrar que algumas delas representam apenas irregularidade de cunho formal tais como as descritas nos itens 7, 'a', 'b', e 'i'.
 	20. Na mesma linha, o Parecer 37/2017/CGCC/SDR/SEAD, de 04/10/2017, correspondente à questão técnica (peça 21) , sumarizada no item 8 acima, em que pese apresentar valores relativos a possíveis débitos, não relaciona datas e também não é conclusivo. 
	21. Em suma, o débito apontado no relatório do tomador de contas, no valor de R$ 168.243,21, não apresenta, de acordo com o exposto, qualquer relação direta com os pareceres invocados como parâmetros, tornando necessários os devidos esclarecimentos por parte do mandatário, com a elaboração de novas análises, que efetivamente evidenciem a adequabilidade do valor do débito imputado aos responsáveis.
	22. Em segundo lugar, é necessária a anexação aos autos dos extratos relativos à conta-corrente e/ou poupança vinculadas ao contrato, abrangendo todo o período da avença até a data da devolução do saldo respectivo, ante a necessidade de confirmação dos valores realmente disponibilizados à convenente e posteriormente executados.'
	15. Desse modo, foi proposto o encaminhamento de diligência à Gerência de Negócios do Banco do Brasil para a apresentação de esclarecimentos, com a anexação da documentação pertinente.
	16. Em seguida, após a aprovação da proposta pelos dirigentes da unidade técnica (peças 57 e 58) , a Relatora do processo, Ministra Ana Arraes, determinou a realização da diligência nos seguintes moldes (peça 59) :
	'8.1. a realização de diligência junto à Gerência de Negócios do Banco do Brasil para que aquela entidade, no prazo de 60 (sessenta) dias, apresente:
	8.1.1. esclarecimentos quanto aos questionamentos apresentados nos subitens 'a' a 'c' deste despacho e no tópico 'Exame Técnico' da instrução da SecexTCE à peça 56;
	8.1.2. o detalhamento do débito apontado no relatório do tomador de contas (peça 50) , especificando, para cada valor de débito, a respectiva data e o motivo; e
	8.1.3.	 extratos da conta-corrente e/ou poupança vinculados ao Contrato de Repasse 43958/2012, registro Siafi 777047, evidenciando a movimentação pertinente a todo o período da avença, até a data de devolução do saldo, qual seja, 18/09/2017;
	8.2. o envio de cópia da instrução à peça 56 para a Gerência de Negócios do Banco do Brasil, a fim de subsidiar sua resposta.'
	17. Em resposta, a Diretoria de Governo do Banco do Brasil encaminhou ao TCU os pareceres e respectiva documentação, anexados às peças 62-67, os quais foram examinados na instrução de peça 71, concluindo-se pela necessidade de realização de citação dos responsáveis nos seguintes termos:
	Irregularidade: apresentação incompleta da documentação relativa à prestação de contas e ao Relatório de Execução de Atividades (REA) final, referentes aos recursos federais repassados à Associação Organização Não Governamental Nymuendaju, no âmbito do Contrato de Repasse 777.047/2012, envolvendo as seguintes ocorrências: a) documentos de diárias em nome de outra pessoa, no valor de R$ 1.420,00; b) documentos relativos a notas fiscais, sem dados do convênio, no valor total de R$ 9.600,00; c) pagamentos de guia GPS que teriam sido realizados por meio de Ordens Bancárias de Transferências Voluntárias (OBTV) sem a apresentação de documentos comprobatórios, no valor total de R$ 43.916,88; d)  documentos de recibo de CNPJ sem dados do convênio, no valor total de R$ 11.900,00; e) pagamentos executados sem comprovação da execução das atividades previstas, no valor total de R$ 248.088,00;
	Evidências da irregularidade: documentos técnicos presentes nas peças 63, 65 e 67.
	Normas infringidas: art. 37, caput, c/c o art. 70, parágrafo único, da Constituição da República Federativa do Brasil; art. 93 do Decreto-lei 200/1967; art. 66, caput, do Decreto 93.872/1986, art. 74, da Portaria Interministerial 507, de 24/11/2011, e Cláusula 3.2 do Contrato de Repasse.
	Débitos relacionados aos responsáveis Iranilde Gusmão da Silva (CPF: XXX.319.492-XX) ,  Cláudio Costa de Araújo (CPF: XXX.876.622-XX) e  Associação Organização Não Governamental Nymuendaju (CNPJ: 08.656.579/0001-57) :
	Data de ocorrência
	Valor histórico (R$) 
		Data de ocorrência
	Valor histórico (R$) 

	27/02/2013
	248.088,00
		31/07/2013
	3.200,00

	08/07/2013
	3.200,00
		18/09/2013
	20.208,00

	08/07/2013
	3.200,00
		14/10/2013
	1.111,80

	16/07/2013
	1.420,00
		17/10/2013
	11.216,00

	18/07/2013
	7.700,00
		27/11/2013
	1.125,08

	19/07/2013
	4.200,00
		27/06/2014
	10.256,00

	Valor atualizado do débito (sem juros) em 22/01/2021: R$ 478.638,73
	Cofre credor: Tesouro Nacional.
	(...) 
	16. Transcorrido o prazo regimental, os responsáveis Associação ONG Nymuendaju e Cláudio Costa de Araújo permaneceram silentes, devendo ser considerados revéis, nos termos do art. 12, § 3º, da Lei 8.443/1992. Quanto a Iranilde Gusmão da Silva, apresentou suas alegações de defesa (peça 88) .
	EXAME TÉCNICO
	Da revelia da Associação ONG Nymuendaju e Cláudio Costa de Araújo
	(...) 
	21. No caso vertente, (...) , as citações são válidas. A citação de Cláudio Costa de Araújo em seu endereço constante do Renach, efetivamente recebida, foi precedida de tentativa infrutífera de citá-lo em seu endereço constante da base de dados da Receita Federal. Quanto à Associação Não Governamental Nymuendaju, sua citação por edital foi precedida da tentativa infrutífera de citá-la no endereço constante da base de dados da Receita Federal. Apesar de a citação encaminhada para o endereço constante do Renach ter sido efetivamente recebida, não resultou no comparecimento aos autos de seu representante legal. Dessa forma, a citação se deu por edital, nos termos do item 9.1 do Memorando-Segecex 10/2018.
	22. Nos processos do TCU, a revelia não leva à presunção de que seriam verdadeiras todas as imputações levantadas contra os responsáveis, diferentemente do que ocorre no processo civil, em que a revelia do réu opera a presunção da verdade dos fatos narrados pelo autor (Acórdão 1009/2018-TCU-Plenário, Relator: Ministro Bruno Dantas; 2.369/2013 - Plenário, Relator: Ministro Benjamin Zymler e 2.449/2013 - Plenário, Relator: Ministro Benjamin Zymler) . Dessa forma, a avaliação da responsabilidade do agente não pode prescindir da prova existente no processo ou para ele carreada. 
	23. Ao não apresentar suas defesas, os responsáveis deixaram de produzir prova da regular aplicação dos recursos sob sua responsabilidade, em afronta às normas que impõem aos gestores públicos a obrigação legal de, sempre que demandados pelos órgãos de controle, apresentar os documentos que demonstrem a correta utilização das verbas públicas, a exemplo do contido no art. 93 do Decreto-lei 200/1967: 'quem quer que utilize dinheiros públicos terá de justificar seu bom e regular emprego na conformidade das leis, regulamentos e normas emanadas das autoridades administrativas competentes.' 
	24. Mesmo as alegações de defesa não sendo apresentadas, considerando o princípio da verdade real que rege esta Corte, procurou-se buscar, em manifestações dos responsáveis na fase interna desta tomada de contas especial, se havia algum argumento que pudesse ser aproveitado a seu favor. Todavia, os responsáveis não se manifestaram na fase interna.
	25. Em se tratando de processo em que a parte interessada não se manifestou acerca das irregularidades imputadas, não há elementos para que se possa efetivamente aferir e reconhecer a ocorrência de boa-fé na conduta dos responsáveis, podendo este Tribunal, desde logo, proferir o julgamento de mérito pela irregularidade das contas, conforme os termos dos §§ 2º e 6º do art. 202 do Regimento Interno do TCU (Acórdão 2064/2011-TCU-Primeira Câmara (Relator Ministro Ubiratan Aguiar) , 6.182/2011 - 1ª Câmara (Relator: Ministro Weber de Oliveira) , 4.072/2010 - 1ª Câmara (Relator: Ministro Valmir Campelo) , 1.189/2009 - 1ª Câmara (Relator: Ministro Marcos Bemquerer) , 731/2008 - Plenário (Relator: Ministro Aroldo Cedraz) .
	26. Dessa forma, os responsáveis Cláudio Costa de Araújo (CPF: XXX.876.622-XX) e Associação Não Governamental Nymuendaju (CNPJ: 08.656.579/0001-57) devem ser considerados revéis, nos termos do art. 12, § 3º, da Lei 8.443/1992.
	Alegações de defesa de Iranilde Gusmão da Silva (peça 88) 
	27. Argumentos: informa inicialmente que atuava como presidente da ONG por ser a única pessoa sem restrições nos meios financeiros. Assim, assinava os documentos elaborados por Cláudio Costa de Araújo, também responsável nestes autos.
	28. Sustenta que as contas foram regularmente apresentadas ao Banco do Brasil, não havendo que se falar em omissão. Quanto à sua gestão, afirma que sempre atuou com honestidade e jamais desviou recursos financeiros, sendo estes aplicados de forma correta.
	29. Informa, ainda, que, no momento de sua saída da ONG, havia pleito de reapresentação da prestação de contas ao Banco do Brasil, o que teria ficado a cargo de Cláudio Costa de Araújo.
	30. Sustenta ser necessário desconsiderar a presente tomada de contas especial, uma vez que os recursos foram bem empregados, o serviço regularmente prestado e o saldo restituído ao Banco do Brasil, considerando regulares as contas apresentadas.
	31. Ao fim, requer a reanálise da prestação de contas e o afastamento de sua responsabilidade.
	32. Análise: a singela peça de defesa da responsável limitou-se a alegar que as contas foram prestadas, que os recursos foram bem aplicados, que o saldo foi devolvido e que atuou com honestidade enquanto presidente da ONG.
	33. Em suas alegações, informa que apenas assinava os documentos elaborados por Cláudio Costa de Araújo e que não 'mexia com a papelada'. Não obstante, deve assumir a responsabilidade pelos seus atos de gestão praticados na execução do contrato de repasse, do qual foi signatária, não lhe socorrendo ou diminuindo sua responsabilidade o fato de apenas ter assinado os documentos.
	34. Quanto às diversas irregularidades apontadas em sua citação e reproduzidas no item 17, não apresentou nenhum comentário, argumento ou documento que pudesse ser utilizado em sua defesa, de modo a elidir as irregularidades.
	35. Conclusão: considerando que a responsável não apresentou qualquer argumento sólido ou elemento de defesa para as irregularidades apontadas, ancorando sua defesa apenas em afirmações perfunctórias, suas alegações de defesa devem ser rejeitadas.
	Prescrição da Pretensão Punitiva
	36. Vale ressaltar que a pretensão punitiva do TCU, conforme Acórdão 1441/2016-TCU-Plenário, Relator: Ministro Benjamin Zymler, que uniformizou a jurisprudência acerca dessa questão, subordina-se ao prazo geral de prescrição indicado no art. 205 do Código Civil, que é de dez anos, contado da data de ocorrência da irregularidade sancionada, nos termos do art. 189 do Código Civil, sendo este prazo interrompido pelo ato que ordenar a citação, a audiência ou a oitiva dos responsáveis.
	37. No caso em exame, não ocorreu a prescrição, uma vez que as despesas irregulares foram realizadas no exercício de 2013 e o ato de ordenação da citação ocorreu em 28/01/2021 (peça 73) .
	CONCLUSÃO
	38. Em face da análise promovida na seção 'Exame Técnico', verifica-se que os responsáveis Cláudio Costa de Araújo e Associação Não Governamental Nymuendaju instados a se manifestar, optaram pelo silêncio, configurando a revelia, nos termos do § 3º do art. 12 da Lei 8.443/1992. 
	39. Quanto a Iranilde Gusmão da Silva, as alegações de defesa apresentadas não foram suficientes para elidir as irregularidades apontadas, devendo ser rejeitadas.
	40. Verifica-se que não ocorreu a prescrição da pretensão punitiva, conforme análise já realizada.
	41. Vale registrar que inexistem nos autos elementos que demonstrem a boa-fé dos responsáveis ou a ocorrência de outros excludentes de ilicitude, punibilidade ou culpabilidade. Desse modo, suas contas devem, desde logo, ser julgadas irregulares, nos termos do art. 202, § 6º, do Regimento Interno do TCU, condenando-os ao débito apurado, aplicando-lhes, ainda, a multa prevista no art. 57 da Lei 8.443/1992, c/c o art. 267 do Regimento Interno.
	PROPOSTA DE ENCAMINHAMENTO
	42. Diante do exposto, submetem-se os autos à consideração superior, propondo-se a adoção das seguintes medidas:
	a) considerar revéis os responsáveis Cláudio Costa de Araújo (CPF: XXX.876.622-XX) e Associação Não Governamental Nymuendaju (CNPJ: 08.656.579/0001-57) , com fundamento no § 3º do art. 12 da Lei 8.443/1992;
	b) rejeitar as alegações de defesa apresentas por Iranilde Gusmão da Silva (CPF: XXX.319.492-XX) ;
	c) com fundamento nos arts. 1º, inciso I, e 16, inciso III, alínea 'c', da Lei 8.443/1992 c/c os arts. 19 e 23, inciso III, da mesma Lei, e com os arts. 1º, inciso I; 209, inciso III; 210 e 214, inciso III, do Regimento Interno, julgar irregulares as contas de Cláudio Costa de Araújo (CPF: XXX.876.622-XX) , Iranilde Gusmão da Silva (CPF: XXX.319.492-XX) e Associação Não Governamental Nymuendaju (CNPJ: 08.656.579/0001-57) , com fundamento no § 3º do art. 12 da Lei 8.443/1992, e condená-los, solidariamente, ao pagamento das quantias a seguir especificadas, com a fixação do prazo de quinze dias, a contar da notificação, para comprovarem, perante o Tribunal (art. 214, inciso III, alínea 'a', do Regimento Interno) , o recolhimento da dívida aos cofres do Tesouro Nacional, atualizada monetariamente e acrescida dos juros de mora, calculados a partir das datas discriminadas, até a data do recolhimento, na forma prevista na legislação em vigor:	
	Data de ocorrência
	Valor histórico (R$) 
		Data de ocorrência
	Valor histórico (R$) 

	27/02/2013
	248.088,00
		31/07/2013
	3.200,00

	08/07/2013
	3.200,00
		18/09/2013
	20.208,00

	08/07/2013
	3.200,00
		14/10/2013
	1.111,80

	16/07/2013
	1.420,00
		17/10/2013
	11.216,00

	18/07/2013
	7.700,00
		27/11/2013
	1.125,08

	19/07/2013
	4.200,00
		27/06/2014
	10.256,00

	d) aplicar individualmente a Cláudio Costa de Araújo (CPF: XXX.876.622-XX) , Iranilde Gusmão da Silva (CPF: XXX.319.492-XX) e Associação Não Governamental Nymuendaju (CNPJ: 08.656.579/0001-57) , a multa prevista no art. 57 da Lei 8.443/1992 c/c o art. 267, do Regimento Interno, fixando-lhes o prazo de quinze dias, a contar da notificação, para que comprovem, perante o Tribunal (art. 214, inciso III, alínea 'a', do Regimento Interno do TCU) , o recolhimento da dívida aos cofres do Tesouro Nacional, atualizada monetariamente desde a data do acórdão que vier a ser proferido por este Tribunal até a do efetivo recolhimento, se pagas após o vencimento, na forma da legislação em vigor;
	e) autorizar, desde logo, nos termos do art. 28, inciso II, da Lei 8.443/1992, a cobrança judicial da dívida caso não atendida a notificação;
	f) autorizar também, desde logo, se requerido, com fundamento no art. 26 da Lei 8.443/1992 c/c o art. 217, §§ 1º e 2º, do Regimento Interno do TCU, o parcelamento da dívida em até 36 parcelas, incidindo, sobre cada parcela, corrigida monetariamente, os correspondentes acréscimos legais fixando-lhes o prazo de quinze dias, a contar do recebimento da notificação, para comprovarem perante o Tribunal o recolhimento da primeira parcela, e de trinta dias, a contar da parcela anterior, para comprovarem os recolhimentos das demais parcelas, devendo incidir sobre cada valor mensal, atualizado monetariamente, os juros de mora devidos, no caso do débito, na forma prevista na legislação em vigor, alertando os responsáveis que a falta de comprovação do recolhimento de qualquer parcela importará no vencimento antecipado do saldo devedor, nos termos do art. 217 do Regimento Interno deste Tribunal;
	g) enviar cópia do acórdão que vier a ser proferido ao Banco do Brasil, ao Ministério da Agricultura Pecuária e Abastecimento e aos responsáveis, para ciência, bem como à Procuradoria da República no Estado do Amazonas, nos termos do § 3º do art. 16 da Lei 8.443/1992, c/c o § 7º do art. 209 do Regimento Interno do TCU, para adoção das medidas cabíveis;
	h) informar à Procuradoria da República no Estado do Amazonas, ao Banco do Brasil, ao Ministério da Agricultura Pecuária e Abastecimento e aos responsáveis que a presente deliberação, acompanhada do relatório e do voto que a fundamenta, está disponível para a consulta no endereço www.tcu.gov.br/acordaos, além de esclarecer que, caso requerido, o TCU poderá fornecer sem custos as correspondentes cópias, de forma impressa; e
	i) informar à Procuradoria da República no Estado do Amazonas que, nos termos do parágrafo único do art. 62 da Resolução-TCU 259/2014, os procuradores e membros do Ministério Público credenciados nesta Corte podem acessar os presentes autos de forma eletrônica e automática, ressalvados apenas os casos de eventuais peças classificadas como sigilosas, as quais requerem solicitação formal."
	3. O Ministério Público junto ao TCU, representado nestes autos pelo Procurador Júlio Marcelo de Oliveira, manifestou-se de acordo com a proposta de encaminhamento da unidade técnica, alertando apenas para a correta grafia do nome da entidade, que é Associação Organização Não Governamental Nymuendaju.
	É o relatório.

Bruno Gimack Salgado (6.610/OAB-AM) e Antônio José Pinto Barros (6.587/OAB-AM).

Procurador Júlio Marcelo de Oliveira

TOMADA DE CONTAS ESPECIAL. CONTRATO DE REPASSE. ONG NYMUENDAJU. NÃO COMPROVAÇÃO DA EXECUÇÃO DE PARTE DO OBJETO. CITAÇÃO DA ENTIDADE E DE SEUS EX-DIRIGENTES. REVELIA DA ENTIDADE E DE UM EX-GESTOR. ALEGAÇÕES DE DEFESA APRESENTADAS PELA EX-PRESIDENTE INCAPAZES DE DEMONSTRAR A REGULAR APLICAÇÃO DOS RECURSOS. ACATAMENTO DE UM ITEM DE DESPESA. CONTAS IRREGULARES. DÉBITO. MULTA.

TOMADA DE CONTAS ESPECIAL (TCE)

Secretaria de Controle Externo de Tomada de Contas Especial (SecexTCE)

O Ministério do Desenvolvimento Agrário (MDA) firmou o Contrato de Repasse 43958/2012 com a Associação Organização Não Governamental Nymuendaju cujo objeto foi delimitado nos seguintes termos: "articulação, organização, capacitação e mobilização para a promoção do desenvolvimento rural sustentável por meio da abordagem territorial, apoiando ações que visem o incremento da qualidade de vida das populações rurais dos estados do Pará e Amapá, potencializando a dinamização econômica dos territórios, a organização social, a integração de políticas públicas nos territórios e o fortalecimento dos agentes sociais com a adoção de princípios e práticas da gestão social participativa".
2. 	Para a concretização dessas ações, o termo previu o dispêndio total de R$ 2.291.440,00, sendo que R$ 2.198.500,00 foram repassados pelo Ministério e R$ 92.940,00 eram de responsabilidade da Associação. O ajuste teve vigência de 27/12/2012 a 28/04/2014 e o prazo para apresentação da prestação de contas expirou em 27/06/2014.
3. 	Os comprovantes relativos à prestação de contas, apresentados de forma intempestiva, evidenciaram um baixo índice de execução do objeto. Dos mais de dois milhões disponibilizados à entidade, foram identificados gastos de apenas R$ 649.906,26, conforme os registros de movimentação da conta específica e as informações inseridas no Siconv. Adicionalmente, foram verificados rendimentos da aplicação financeira de R$ 481.663,05 e a associação devolveu R$ 2.030.256,79, recolhidos por meio de GRU, em 18/09/2017. 
4. 	Ao analisar a documentação sob o aspecto técnico, a Secretaria de Agricultura Familiar e Cooperativismo (Sead) , inicialmente por meio do Parecer 37/2017/CGCC/SDR/SEAD (peça 25) , posteriormente reanalisado pela Nota Técnica 69/2020/COAPROJ/CGINFRA/DEP-SAF/SAF/MAPA (peça 65) , concluiu pela impossibilidade de comprovação da realização de várias das atividades previstas, o que motivou a glosa de R$ 197.388,00.
5. 	Na fase interna desta tomada de contas especial, a Sead solicitou da Associação Nymuendaju a complementação das informações, que pudesse sanar as impropriedades apontadas, não obtendo, contudo, resposta.
6. 	O Banco do Brasil, atuando como mandatário da convenente, realizou a análise financeira da prestação de contas, apontando a existência dos seguintes débitos adicionais:
	a) divergência de beneficiários de diárias, conforme registrado na autorização de pagamento e na respectiva transferência bancária, no valor de R$ 1.420,00; 
	b) notas fiscais, sem dados do convênio, no valor total de R$ 9.600,00; 
	c) pagamentos relativos a guias GPS e de duas contas de telefone mediante transferência a outra conta corrente e sem a apresentação de documentos comprobatórios de sua liquidação, no valor total de R$ 43.916,88; 
	d) recibos de hospedagem emitidos pela Conferência Nacional dos Bispos do Brasil (CNBB) sem dados do convênio e sem que a entidade apresentasse essa atividade econômica registrada no CNAE, no valor total de R$ 11.900,00.
7. 	Além disso, o Banco revisou as glosas feitas pela Sead, de acordo com os documentos registrados pelo convenente no Siconv, corrigindo o valor do débito para R$ 248.088,00, ao invés dos R$ 197.388,00 originariamente apontados pela Secretaria.
8. 	Com base nesses elementos o Tribunal determinou a citação solidária da Associação Organização Não Governamental Nymuendaju e de seus e seus ex-gestores: Iranilde Gusmão da Silva, ex-Diretora-Presidente, e Cláudio Costa de Araújo, ex-Diretor Administrativo e Financeiro, em relação ao débito apurado.
9. 	Apenas Iranilde Gusmão da Silva apresentou alegações de defesa, restando configurada a revelia da Associação Organização Não Governamental Nymuendaju e de Cláudio Costa de Araújo, o que autoriza o prosseguimento da análise dos fatos em relação a ambos exclusivamente com base nos elementos disponíveis nos autos, nos termos do art. 12, § 3º, da Lei 8.443/1992.
10.	Em sua singela defesa, a ex-Diretora-Presidente apenas alega não ter gerido efetivamente os recursos, inobstante defender que foram integralmente aplicados no objeto convenial, sem, contudo, apresentar nenhum elemento concreto neste sentido.
11.	Após analisar seus argumentos, tanto a unidade técnica como o Ministério Público junto ao Tribunal de Contas da União opinaram no sentido de sua rejeição, propondo o julgamento pela irregularidade das contas de todos os responsáveis, com sua condenação em relação ao montante total do débito, além de multa.
12.	Estou plenamente de acordo com essas posições, com apenas uma ressalva, referente a despesa de hospedagem. Um dos motivos principais para a glosa, pelo Banco do Brasil, dos recibos emitidos pela Conferência Nacional dos Bispos do Brasil (CNBB) foi a ausência de registro no CNAE da entidade para essa atividade. Entendo, todavia, plausível o fornecimento desse serviço, uma vez que a CNBB é reconhecida pela assistência e apoio prestados aos movimentos de trabalhadores rurais. Acato, portanto, como válida a despesa de R$ 11.900,00 relativa e este item,
13.	Quanto às demais irregularidades, acolho e incorporo a análise feita pela unidade técnica às minhas razões de decidir.
14.	Não existem, nos autos, elementos que nos permitam afastar as glosas feitas pelo órgão concedente e pelo Banco do Brasil. Além disso, a revelia da entidade e de seu ex-Diretor-Financeiro, bem como a superficialidade das alegações da ex-Diretora-Presidente, em nada contribuem para sanar as irregularidades aqui apontadas.
15.	Neste contexto, não resta alternativa além de julgar as contas dos responsáveis irregulares, condenando-os em débito. Cabe, ainda, a aplicação aos envolvidos da multa prevista no art. 57 da Lei 8.443/1992, para a qual, ponderadas as circunstâncias, arbitro o valor individual de R$ 10.000,00.
	Assim, manifesto-me, em essência, de acordo com as análises realizadas pela unidade técnica e pelo Ministério Público, com a ressalva indicada acima, e voto por que o Tribunal adote o acórdão que ora submeto à consideração deste Colegiado.
TCU, Sala das Sessões, em 10 de maio de 2022.
JORGE OLIVEIRA 
Relator